【裁判字號】    98,訴,474
【裁判日期】    991028
【裁判案由】    土地所有權移轉登記
【裁判全文】
臺灣新竹地方法院民事判決               98年度訴字第474號
原      告  丙○○
訴訟代理人  李文傑律師
複代理人    乙○○
被      告  子○○
訴訟代理人  劉志忠律師
被      告  辛○○
            癸○○
            辰○○
            甲○○
            丁○○
            寅○○
            己○○
            戊○○
            庚○○
            壬○○
前列十一人共同
兼訴訟代理  丑○○
人
上列當事人間土地所有權移轉登記事件，本院於民國99年10月14
日辯論終結，判決如下：
    主  文
被告應將坐落新竹市○○段九二九地號，面積二七三二點一二五
平方公尺之土地所有權，應有部分之一百分之六移轉登記與原告
。
原告其餘之訴駁回。
訴訟費用由被告連帶負擔九分之五，餘由原告負擔。
本判決於原告以新台幣貳拾萬元為被告供擔保後，得假執行；但
被告以新台幣陸拾壹萬元為原告預供擔保後，得免為假執行。
原告其餘假執行聲請駁回。
    事  實
甲、程序事項：
一、按訴狀送達後，原告不得將原訴變更或追加他訴，但有民事
    訴訟法第255條第1項第2款所謂之請求基礎事實同一者，不
    在此限。查本件原告起訴時原請求被告應將坐落新竹市○○
    段929地號，面積2732.125平方公尺之土地所有權，應有部
    分各136606分之1881移轉登記與原告，嗣於訴訟程序進行中
    ，原告追加先位聲明被告應將其所有坐落新竹市○○段929
    地號土地內如複丈成果圖所示A、B、C、D部分，面積300.
    96平方公尺辦理分割登記後，將上開土地所有權移轉登記與
    原告，核係屬在社會生活上可認為有共通性或關連性，而就
    原請求之訴訟及證據資料於相當程度範圍內具有同一性或一
    體性，在審理時得加以利用，應予准許，合先敘明。
二、本件被告除子○○外，均經合法通知，未於言詞辯論期日到
    場，核無民事訴訟法第386條所列各款情形，爰依原告之聲
    請，由其一造辯論而為判決。
三、另被告子○○、陳和雄、丑○○、辛○○、癸○○、辰○○
    、甲○○、丁○○為本件土地之共有人，嗣其一共有人被告
    陳和雄於98年9月1日死亡，原告追加被告寅○○、己○○、
    戊○○、庚○○及壬○○為被告，然被告寅○○已於98年11
    月23日就陳和雄之部分辦理繼承登記，本諸土地所有權移轉
    訴訟，應以所有人為被告，是被告己○○、戊○○、庚○○
    及壬○○為既非系爭土地所有人，故原告命其等移轉土地遂
    屬無由，應予駁回。
乙、實體部分：
一、原告方面：
(一)聲明：
      先  位  聲  明
被告應將其所有坐落新竹市○○段929地號土地內如複丈成果圖
所示A、B、C、D部分，面積300.96平方公尺辦理分割登記後，將
上開土地所有權移轉登記與原告。
訴訟費用由被告連帶負擔。
願供擔保，請准宣告假執行。
      備  位  聲  明
被告應將坐落新竹市○○段929地號，面積2732.125平方公尺之土
地所有權，應有部分各136606分之1881移轉登記與原告。
訴訟費用由被告連帶負擔。
願供擔保，請准宣告假執行。
(二)陳述：
１、訴外人卯○○與被告子○○、丑○○、辛○○、癸○○、辰
    ○○、甲○○、丁○○之被繼承人陳溪海於民國78年2月27
    日簽訂土地買賣契約書，其中第一條約定：「買賣之不動產
    標示：第一項：乙方 (即陳溪海)所有新竹市○○○○段二
    十張犁小段第318之5號內約40坪土地（甲方所有同段第318
    之7地號前，亦地上門牌新竹市○○路94巷2號房屋前之磚砌
    圍牆內土地）」、「第二項：乙方所有同段同地號內約10坪
    土地（本條第一項圍牆外，延伸甲方 (即卯○○)房屋，圍
    牆雙側外壁至前現既成道路止）」、第五條：「本買賣之土
    地自本日起即移交給甲方自由使用，無論有無辦理所有權移
    轉登記，乙方永不得藉故請求收回」、第六條：「本買賣土
    地現礙於法令無法辦理土地分割、過戶，爾後不論何時，如
    政府解除禁令或以其他方法得辦理分割過戶時，乙方（包括
    繼承人）願立即無條件添附證件及蓋章給甲方辦手續，絕不
    刁難或另賣價款」，可知陳溪海已將上開契約書第一條所載
    不動產範圍賣予訴外人卯○○，並收訖買賣價金，惟因受限
    法令規定，暫無法辦理過戶予訴外人卯○○，故土地仍登記
    為陳溪海所有，但訴外人卯○○已有使用權利。
２、嗣87年4月16日，訴外人卯○○與原告簽定讓與土地不動產
    買賣契約書，約定訴外人卯○○於78年2月27日向陳溪海購
    買之不動產賣予原告，且訴外人卯○○依該契約書可享權利
    及應負義務由原告承受，然此時因政府法令未開放無自耕能
    力人辦理農地移轉登記，故系爭土地仍暫登記為陳溪海所有
    ，俟相關法令變更後再予辦理所有權移轉登記事宜。
３、又農業發展條例已於89年修訂，不再限制需有自耕能力之人
    方可購買農地，是原告依約請求被告配合辦理系爭土地所有
    權移轉登記，詎置之不理，影響原告權益至鉅，為此，敬請
    鈞院明察，賜為判決如聲明所載為感。
４、系爭土地買賣契約之標的物確如本院複丈成果圖所示A、B
    、C、D部分（面積91.04坪即300.96平方公尺），且證人卯
    ○○亦證稱當初購買的是範圍，並非侷限在契約所訂10坪或
    是40坪。
二、被告方面：
(一)聲明：
    原告之訴駁回。
    訴訟費用由原告負擔。
    如受不利之判決，願供擔保免為假行。
(二)陳述：
１、依據雙方原始買賣契約第4條：「右列第1條第1項之買賣標
    示係乙方於民國59年1月24日與買主蘇雪娥訂立買賣契約書
    內之計劃道路土地，且已渡讓給買主，並繳款完畢，現輾轉
    出買給甲方：：」，故依據買賣契約，第1條第1項之40坪土
    地，係指原地主陳溪海與訴外人蘇雪娥買受之計劃道路土地
    ，範圍應為房屋前磚砌圍牆內之土地，不包括房屋所有之基
    地。另外10坪係指第1項磚砌圍牆外，延伸證人卯○○之房
    屋圍牆雙側外壁至現既成道路止。且依現場觀之，原有大門
    已遭封閉，並已搭建鐵皮屋，而千甲路94巷2號房屋現由訴
    外人越頂科技股份有限公司作為廠房使用，而無法知悉原有
    空地為何。
２、否認本院所測量如附圖所示之A、B、C、D為買賣範圍，依證
    人卯○○於現場所述當時簽約時A部分為空地，B部分為則已
    蓋廠房做為辦公室使用，故依契約第1條第1項約定，40坪土
    地應限於A部分，而不括B部分。另就10坪部分，證人卯○○
    並非實際與原地主陳溪海議定契約內容之人，故其證詞尚非
    可採，原告此部分僅能依據契約請求10坪之範圍。
三、得心證之理由
１、兩造就訴外人卯○○於78年2月27日，向被告之被繼承人陳
    溪海購買新竹市○○○○段二十張犁小段第38之5地號內之
    土地（即系爭新竹市○○段929號之土地)所訂定之土地買賣
    契約書並無爭執，嗣於87年4月16日，訴外人卯○○再與原
    告簽定讓與土地不動產買賣契約書，約定訴外人卯○○於78
    年2月27日向陳溪海購買之不動產賣予原告之情，業經原告
    提出系爭土地買賣契約書2份為證，應信為真正。
２、是本件首應審究者即為兩造所購買土地之範圍為何？
    觀諸系爭78年2月27日所訂定之買賣契約書第1條第1項約定
    ：「買賣之不動產標示：第一項：乙方 (即陳溪海)所有新
    竹市○○○○段二十張犁小段第318之5號內約40坪土地 (甲
    方【即訴外人卯○○】所有同段第318之7【即目前新竹市○○段930號之土地】地號前，亦地上門牌新竹市○○路94巷2
    號房屋前之磚砌圍牆內土地)」、「第2項：乙方所有同段同
    地號內約10坪土地 (本條第一項圍牆外，延伸甲方房屋，圍
    牆雙側外壁至前現既成道路止)」等語，兩造就買賣之範圍
    既已確定為50坪 (40+10)，即無由另為他求。是兩造所購買
    之土地係以現場磚砌圍牆為界，往內向訴外人卯○○與系爭
    929地號為界之新竹市○○段930土地前之建物：新竹市○○
    路94巷2號房屋擴展，算足40坪之土地，再由該圍牆往外，
    因通行之便，延伸至目前既有道路止共10坪之土地。故系爭
    土地買賣之範圍確為50坪無訛。
３、雖原告陳稱本件係承買範圍，並非侷限在契約所訂10坪或是
    40坪云云，並舉證人即與被告被繼承人陳溪海訂約之卯○○
    亦證稱當初購買非侷限在契約所訂之10坪或40坪等語為證，
    然證人初於本院時證稱於70餘年間，透由法院標得廠房，後
    發現廠房內、外部分之土地屬於陳溪海所有，故向陳溪海購
    買圍牆內屬於空地之土地，當時向法院標得的廠房就位在如
    複丈成果圖所示之A、B範圍內 (參本院99年3月25日之言詞
    辯論筆錄)，嗣後隨本院至現場勘驗時又改口稱所購買之前
    述範圍並無建物，均為空地，且建物即門牌新竹市○○路94
    巷2號之房屋若占用到系爭929地號土地，亦在本件買賣範圍
    等語 (參本院99年5月18日之勘驗筆錄)，本院認該證人證詞
    前後所述所有不一，且已逾系爭契約文字約定之解釋範圍，
    當不可採，故兩造購買土地之範圍應為50坪，而非如原告所
    言之如複丈成果圖所示之A、B、C、D平所示，共90餘坪，至
    有關訴外人卯○○當年向本院所標得建物之拍賣執行卷，及
    與本件買賣契約解釋相涉之卷證資料，均因年代久遠，無法
    查閱取得，故依契約之本旨及兩造間利益之衡平，應認本件
    土地之買賣範圍應限於如複丈成果圖所示之A共40坪及C所示
    共10坪之土地。
４、按每宗耕地分割後每人所有面積未達0.25公頃者，不得分割
    ，農業發展條例第16條定有明文。再按共有人將共有物特定
    之一部讓與他人，固為共有物之處分，其讓與非得共有人全
    體之同意，對於其他共有人不生效力。然受讓人得對於締約
    之共有人，依據債權法則而請求使其就該一部取得單獨所有
    權，對於不履行之締約人除要求追償定金或損害賠償外，亦
    得請求使其取得按該一部計算之應有部分，與他共有人繼續
    共有之關係。本件原告所買受系爭929地號內之特定部分共
    50坪，已如前述，尚未逾農業發展條例之分割上限0.25公頃
    ，是被告有不能將該部分分割後移轉登記與原告之情形，故
    原告請求先位之訴部分即屬無由，應予駁回。至原告請求備
    位聲明即被告移轉登記按該部分計算之929號土地應有部分
    100分之6為正當，其餘部分，亦屬無由，應予駁回。
四、綜上，原告依據買賣契約，請求先位聲明部分，有法律上之
    不能，應予駁回。從而，原告依據備位聲明，請求被告將新
    竹市○○段929地號，面積2732.125平方公尺之土地所有權
    ，應有部分100分之6移轉登記與原告，應予准許，逾此部分
    ，尚屬無由，應予駁回。
五、兩造陳明均願供擔保，准、免為假執行，經核尚無不合，爰
    分別酌定相當擔保金額准許之。
六、因本案事證已臻明確，兩造其餘主張陳述及所提之證據，均
    毋庸再予審酌，附此敘明。
七、結論：原告之訴為一部有理由，一部分無理由，依民事訴訟
    法第385條第1項前段、第79條、第390條第2項、第392條，
    判決如主文。
中    華    民    國    99    年    10    月    28    日
                  民事第二庭    法      官  彭淑苑
以上正本係照原本作成。
如對本判決上訴，須於判決送達後 20 日內向本院提出上訴狀。
如委任律師提起上訴者，應一併繳納上訴審裁判費。
中    華    民    國    99    年    10    月    28    日
                                書  記  官  王恬如

司法院資訊處製作；財團法人民間司法改革基金會備份。
